臺灣臺北地方法院民事判決　　　　　　 95年度簡上字第555號
上　訴　人　乙○○
　　　　　　壬○○
　　　　　　戊○○○
　　　　　　庚○○
　　　　　　丁○○
上五人共同
訴訟代理人　何春源律師
被上訴人　　甲○○
　　　　　　辛○○○
　　　　　　丙○○
　　　　　　己○○
上四人共同
訴訟代理人　曾大中律師
複 代理 人　王世平律師
上列當事人間請求回復原狀等事件，上訴人對於中華民國95年8
月21日臺灣臺北地方法院臺北簡易庭94年度北簡字第12856號第
一審判決提起上訴，本院於96年3月19日言詞辯論終結，判決如
下：
    主  文
上訴駁回。
第二審訴訟費用由上訴人負擔。
    事  實
一、上訴人方面：
　(一)上訴人起訴主張：兩造均係坐落於台北市○○區○○段三小
    段495地號土地（下稱系爭土地）上之門牌號碼為台北市○○街巷號、號雙併5層和諧公寓（下稱系爭公寓）之
    區分所有權人，被上訴人甲○○、辛○○○為系爭公寓號
    、號5樓住戶，竟於92年1月間擅自在頂樓平台如附圖所示
    C 部分加蓋違建供其自用，破壞共有人之隱私權。被上訴人
    丙○○為20號1樓住戶，擅自將如附圖所示A部分原有圍牆打
    掉改為電捲門，將1樓法定空地供其專用。被上訴人己○○
    為系爭公寓22號1樓住戶，擅自將原有圍牆打掉，改為電捲
    門，將1樓法定空地部分供其專用。被上訴人未依公寓大樓
    管理條例第31條之規定經法定人數之同意，而擅自在屋頂平
    台蓋違建或將原有1樓圍牆打掉供其專用，為此爰依民法第
    767條之規定提起本件訴訟。原審為上訴人敗訴判決，上訴
    人提起上訴，並於本院聲明：(一)被上訴人甲○○、辛○○○
    應將坐落系爭土地上門牌號碼為台北市○○街巷號、
    號5樓樓頂所蓋如附圖所示C部分面積25平方公尺建物拆除回
    復原狀，交還上訴人及其他全體共有人。(二))被上訴人丙○○應將坐落系爭土地上門牌號碼台北市○○街巷號1樓
    電動電捲門2個拆除及如附圖所示A部分面積1平方公尺回復
    原狀，交還上訴人及其他全體共有人。(三)被上訴人己○○應
    將坐落系爭土地上門牌號碼為台北市○○街巷號1樓電
    動電捲門拆除及如附圖所示B部分面積13平方公尺回復原狀
    ，交還上訴人及其他全體共有人。
　(二)上訴理由補稱：
  1.系爭公寓於71年10月12日建築完成時是否確有分管契約，共
    有人是否約定1樓空地及5樓樓頂分由1樓及5樓區分所有權人
    使用，既未有分管約定書，復無會議紀錄可資佐證，證人楊
    志宏之證詞尚難認有何憑據。
  2.被上訴人甲○○、辛○○○將5樓樓頂之平台占為己有，並
    違法於露台加蓋，被上訴人丙○○、己○○將1樓原有圍牆
    打掉改為電捲門，將1樓法定空地共用部分作為自己專用，
    均違反原始之建築設計，亦違反民法第819條第2項、第820
    條第3項、公寓大廈管理條例第8條、第9條之規定，而屬違
    法之行為。況5樓樓頂之建物係屬違章建築，共有人無權同
    意，縱同意亦屬無效，被上訴甲○○、辛○○○基於買賣之
    法律關係繼受取得上開建物，自亦受此限制。
二、被上訴人則以：訴外人楊木科於71年間興建系爭公寓時，由
    其子女6人分別所有2至4樓之6戶房屋，另1樓及5樓則分別歸
    訴外人楊阿葉及楊木科所有，經楊木科一家人全體同意，由
    1樓房屋所有權人及5樓房屋所有權人分別就1樓法定空地及
    頂樓平台為使用收益，系爭公寓設計建築時，即係依共有人
    之分管協議，由1樓房屋所有權人使用該法定空地而為建築
    。系爭公寓確有分管契約存在，自楊氏兄弟姊妹受讓房屋之
    上訴人一望即知，僅有1樓所有權人有權開啟1樓圍牆之門，
    穿過法定空地，進出1樓房屋，其他人並無由圍牆進出法定
    空地之可能，另頂樓平台之儲藏室，上訴人於受讓房屋前，
    徒步至頂樓平台時即應知悉僅有得使用收益5樓房屋之人持
    有鑰匙，而排除他人之使用，上訴人於受讓系爭公寓時顯已
    知悉原所有權人分管契約之內容，且上訴人不曾向1樓、5
    樓房屋所有權人表示反對意思，上訴人應受原共有人間分管
    協議之拘束。系爭公寓1樓於設計建築時即已將空地四週圍
    牆封閉，並約定由1樓所有權人使用，則1樓之使用權範圍當
    然及於法定圍牆，嗣1樓所有權人將部分圍牆改為電捲門，
    並未影響圍牆之功能。至於頂樓平台之儲藏室面積僅25平方
    公尺，其他廣大之空間仍開放予各區分所有權人使用如體育
    活動、晾曬衣物、佳節烤肉等，當無逾約定頂樓平台專用之
    範圍。更何況，1樓法定空地、頂樓平台之專用權，及1樓圍
    牆變更部分為電捲門等議案，業經93年11月23日區分所有權
    人全部出席之區分所有權人會議決議通過，同意之區分所有
    權比例高達62.44％。退萬步言，系爭22號1樓之圍牆鐵捲門
    於被上訴人己○○受讓房屋時即已存在，非被上訴人己○○
    所改建，頂樓平台之儲藏室亦係楊木科於71年間所建，並非
    被上訴人甲○○、辛○○○所興建，上訴人不得訴請被上訴
    人回復原狀等語，資為抗辯。並聲明：上訴駁回。
三、查兩造對下列事實均不爭執，並有建物謄本及異動索引附卷
    可稽（見原審卷第32頁至第58頁），應堪信為真實。
　(一)系爭公寓20號及22號之1樓、5樓原分別係訴外人楊阿葉、楊
    木科所有，嗣訴外人楊阿葉、楊木科死亡後，系爭公寓20號
    及22號之1樓及5樓均由渠等子女楊惠捷、楊志宏、楊呈聰、
    楊伊玲、楊佩珍及癸○○（下稱楊惠捷等6人）繼承而共有
    ，嗣楊惠捷等人於92年1月24日將22號1樓出售並移轉登記予
    訴外人楊鴻煌，楊鴻煌再於92年6月9日出售並移轉登記予被
    上訴人己○○，楊惠捷等人另於92年2月14日將20號1樓出售
    並移轉登記予被上訴人丙○○，於92年11月7日將20號5樓出
    售並移轉登記予被上訴人甲○○及辛○○○（權利範圍各二
    分之一）。
  (二)系爭公寓號2樓原係訴外人楊伊玲所有，於92年6月7日出
    售並移轉登記予上訴人乙○○；號4樓原係訴外人楊惠捷
    所有，於90年8月30日出售並移轉登記予上訴人戊○○○、
    庚○○（權利範圍各二分之一）；22號2樓原係訴外人癸○○所有，於91年4月19日出售並移轉登記予上訴人壬○○；
    22 號4樓原係訴外人楊呈聰所有，於90年11月22日出售並移
    轉登記予上訴人丁○○。
  (三)兩造及訴外人楊佩珍、楊志宏為系爭公寓之區分所有權人。
  (四)如附圖所示C部分5樓樓頂增建物係由被上訴人甲○○、辛○○○占有使用，如附圖所示A、B部分之1樓空地則分別由被
    上訴人丙○○、己○○將原有圍牆打掉改為電捲門而占有使
    用。
四、上訴人主張被上訴人無權占有使用上開共有部分，爰依民法
    第767條之規定，請求被上訴人拆除並回復原狀返還上訴人
    及其它共有人，惟為被上訴人所否認，並以上開情詞置辯，
    茲本件所應審酌者為兩造間有無分管協議？被上訴人是否無
    權占有如附圖所示之建物、空地？
　(一)按共有物分管契約，不以共有人明示之意思表示為限，共有
    人默示之意思表示，亦包括在內。惟所謂默示之意思表示，
    係指依共有人之舉動或其他情事，足以間接推知其效果意思
    者而言。共有物分管之約定，不以訂立書面為要件，倘共有
    人間實際上劃定使用範圍，對各自占有管領之部分，互相容
    忍，對於他共有人使用、收益，各自占有之土地，未予干涉
    ，已歷有年所，即非不得認有默示分管契約之存在。又區分
    所有建築物之出賣人，如保留共有部分之專用權，分別附隨
    於專有部分出賣時，倘他區分所有人明知有此情形而買受，
    縱未明白約定，亦應視為保留專用權之默示承認，與共有物
    之約定分管相類，各區分所有人應受其拘束，僅專用權人使
    用該專用部分不得違反共有物之使用目的，致妨害大樓及住
    戶之安全而已（最高法院87年度台上字第1359號、83年度台
    上字第1377號、80年度台上字第1104號民事判決）。
  (二)經查，證人癸○○於本院結證稱：「（系爭房屋原本是否你
    與其他人共有？）是，我是22號2樓的所有權人。（後來將
    房屋出售何人？）後來出售給壬○○。（【提示被上證2、4
    、5號】你將房屋出售給壬○○，系爭房屋之1樓及頂樓是否
    如你所看照片之情形？）大致上是這樣，頂樓的地板有整理
    過，一樓法定圍牆的鐵捲門是後來加裝的，其餘的格局與我
    出售時之情形相同。（頂樓儲藏室是何人興建？）是我父母
    親興建房屋時就蓋好了。（系爭房屋是否你父母所蓋？）是
    。（【提示原審卷第127頁之證明書】是否你親自簽名？）
    是我簽的。（【提示原審卷第128頁至132頁之證明書】知否
    為本人所親簽？）看筆跡都是我的兄弟姊妹的筆跡沒錯。（
    房屋蓋好時，如何分配？）1樓是我母親的，5樓是我父親的
    ，其他2、3、4樓雙拼分由我六個兄弟姊妹所有。（一樓圍
    牆內的法定空地是何人使用？）是由一樓的人使用，是我們
    大家約定好的。（有無兄弟姊妹表示反對或不同意？）沒有
    。（頂樓儲藏室何人使用？）我父母共同使用。（其他兄弟
    姊妹有無鑰匙可以使用？）沒有。（有無其他兄弟姊妹對於
    上開情形有無反對或不同意？）沒有。」等語（見本院卷第
    65頁至第66頁），另證人楊志宏亦於原審結證稱：「（1樓
    有圍牆是公寓建造時就有的？）是的。（圍牆內的庭院其他
    各層樓可自由進出？）不能。（當初有兄弟姊妹表示不同意
    ？）沒有。（頂樓之儲藏室是何人蓋的？）我父親（楊木科
    ）。（其他兄弟姊妹有無鑰匙進出儲藏室？）沒有。」、「
    （頂樓加蓋及頂樓平台你們父母及兄弟姊妹如何約定？）約
    定由5樓使用。（被證12中6位簽署證明書者是否你的兄弟姐
    妹？）都是我的兄弟姊妹6位簽的。我沒有其他兄弟姊妹。
    （楊志宏簽署的證明書是你本人簽的？）是我本人簽的。」
    、「（是否有分管協議？內容如何？）是全家協議，沒有人
    反對，協議內容是1樓庭院由1樓住戶使用，頂樓平台及頂樓
    儲藏室是由5樓住戶使用。（頂樓是何時蓋的？）71年興建
    房子時就蓋。」等語明確（見原審卷第222至225頁），並有
    楊惠捷等6人所出具之證明書附卷可參（見原審卷第127至
    132 頁），由上揭證詞可知，系爭公寓及其1樓圍牆、5樓樓
    頂增建物均係於71年間由訴外人楊木科建築完成，斯時系爭
    公寓由訴外人楊木科、楊阿葉及渠等之子女楊惠捷等6人為
    區分所有權人，渠等並已約定系爭公寓5樓樓頂之增建物由5
    樓之區分所有權人管理使用，而1樓圍牆內之法定空地則由1
    樓之區分所有權人管理使用，是以被上訴人辯稱系爭公寓之
    原區分所有權人即訴外人楊木科、楊阿葉及渠等之子女楊惠
    捷等6人間訂有分管契約之事實，應堪採信。
  (三)次查，系爭公寓1樓之法定圍牆左右各設有一大門，20號1樓
    、22號1樓之住戶須分別自法定圍牆上之大門進入，並穿越1
    樓如附圖所示A、B部分之法定空地後，始得進出渠等之專有
    部分，系爭公寓20、22號2樓以上之住戶，則均由中間之大
    門進出，而無法進入1樓之如附圖所示A、B部分法定空地，
    至於系爭公寓5樓樓頂增建物則設有喇叭鎖，顯示該增建物
    係由特定持有鑰匙之人占有使用等情，有現場照片數幀附卷
    可參（見本院卷第58頁至第63頁）。此外，系爭公寓1樓法
    定圍牆及5樓樓頂增建物均係71年間由訴外人楊木科建築完
    成，亦據證人癸○○、楊志宏結證無訛，而上訴人乙○○、
    戊○○○、庚○○、壬○○、丁○○（下稱上訴人）係先後
    於90年至92年間分別向系爭公寓之原區分所有權人楊伊玲、
    楊惠捷、癸○○、楊呈聰買受系爭公寓20號、22號之2樓、4
    樓等情，復為兩造所不爭，則上訴人乙○○等人於買受系爭
    公寓時，各區分所有權人既已實際上劃定1樓空地及5樓樓頂
    之使用範圍，並自買受後即對各自占有管領之部分使用、收
    益，顯見上訴人於買受系爭公寓時顯已知悉或可得而知之上
    述分管之情形，是以上訴人與被上訴人間縱未以書面訂立共
    有物分管契約，然依首揭說明，上訴人仍應受上述分管約定
    之拘束。至於被上訴人丙○○、己○○雖將原有圍牆打掉改
    為電捲門，然依卷附現場照片所示，電捲門仍係沿法定圍牆
    之建築線而設置（見原審卷第91頁至第93頁），上訴人丙○○、己○○占有使用之範圍並未逾越分管約定之範圍。是以
    被上訴人甲○○、辛○○○依分管之約定使用如附圖所示C
    部分之增建物，被上訴人丙○○、己○○依分管之約定分別
    使用1樓如附圖所示A、B部分法定空地，尚難認係無權占有
    。
五、綜上所述，上訴人主張被上訴人丙○○、己○○無權占有1
    樓如附圖所示A、B部分法定空地，被上訴人甲○○、辛○○○無權占有5樓樓頂如附圖所示C部分之增建物云云，自屬無
    據。從而，上訴人依民法第767條之規定，請求被上訴人丙○○將如附圖所示A部分面積1平方公尺土地上電捲門2個拆
    除並回復原狀，及請求被上訴人己○○將如附圖所示B部分
    面積13平方公尺土地上電捲門拆除並回復原狀，暨請求被上
    訴人甲○○、辛○○○將5樓樓頂如附圖所示C部分面積25平
    方公尺建物拆除並回復原狀後，均交還上訴人及其他全體共
    有人為無理由，不應准許。原審為上訴人敗訴之判決，並無
    不合。上訴意旨指摘原判決不當，求予廢棄改判，為無理由
    ，應予駁回。
六、據上論結，本件上訴為無理由，依民事訴訟法第436條之1第
    3項、第449條第1項、第78條、第85條第1項前段，判決如主
    文。
中　　華　　民　　國　　96　　年　　3 　　月　　30　　日
                  民事第二庭    審判長法　官　鄭純惠
                                      法　官　吳淑惠
                   　　　　　　　　　 法　官　林欣蓉
以上正本係照原本作成
如對本判決上訴，須於判決送達後20日內向本院提出上訴狀，
同時表明上訴理由；如已於本判決宣示後送達前提起上訴者，應
於判決送達後10日內補具上訴理由（均須按他造當事人之人數附
繕本）。
中　　華　　民　　國　　96　　年　　3 　　月　　30　　日
                                      書記官　黃慧怡
